臺灣高等法院臺中分院刑事判決
109年度交上易字第1315號

上  訴  人  
即  被  告  張陳瑞珠  



輔  佐  人  
即被告之子  張滄堂


上列上訴人即被告因過失傷害案件，不服臺灣苗栗地方法院108
年度交易字第402號中華民國109年9月17日第一審判決（起訴案
號：臺灣苗栗地方檢察署108年度偵字第2911號），提起上訴，
本院判決如下：
    主  文
上訴駁回。
    事  實
一、乙○○○於民國107年10月21日10時15分許，騎乘腳踏自行車，
    沿苗栗縣苑裡鎮新興路由東往西方向行駛，行經新興路與大
    同路口西方劃有分向限制線缺口附近，欲至對向往左迴車時
    ，本應注意迴車前應暫停，看清無來往車輛，始得迴轉，而
    當時天候晴、日間自然光線、柏油路面乾燥無缺陷、無障礙
    物、視距良好，並無不能注意情事，竟疏未注意及此，貿然
    往左迴車，適有少年陳○誠（91年5月生，姓名、年籍均詳卷
    ，所犯過失傷害罪部分，業經臺灣苗栗地方法院少年法庭裁
    定應予訓誡確定）無駕駛執照騎乘車牌號碼000-000號普通
    重型機車，沿新興路自同向後方駛至該處，亦未充分注意車
    前狀況即貿然前行，因而煞車不及，少年陳○誠所騎乘上開
    普通重型機車之前車頭遂撞擊乙○○○所騎乘上開腳踏自行車
    ，雙方均人車倒地，少年陳○誠因而受有左側性手肘、足踝
    及右上肢擦挫傷之傷害。乙○○○於肇事後，停留現場，向到
    場處理之員警坦承為肇事人，並接受裁判。
二、案經少年陳○誠訴由苗栗縣警察局通霄分局報請臺灣苗栗地
    方檢察署檢察官偵查起訴。
    理  由
一、證據能力部分：
　㈠依刑事訴訟法第159條之4規定，可作為證據之文書有：「除
    顯有不可信之情況外，公務員職務上製作之紀錄文書、證明
    文書。除顯有不可信之情況外，從事業務之人於業務上或
    通常業務過程所須製作之紀錄文書、證明文書。除前二款
    之情形外，其他於可信之特別情況下所製作之文書」。卷附
    道路交通事故現場圖、道路交通事故調查表㈠、道路交通事
    故調查報告表㈡等，係員警到場處理本案交通事故所製作之
    紀錄文書，並無顯不可信之情況，依刑事訴訟法第159條之 
    4第1款規定，應具有證據能力。另卷內李綜合醫療社團法人
    苑裡李綜合醫院診斷證明書，乃醫師執行醫療業務時，於診
    療過程中，依據醫師法之規定，製作病歷，該病歷即屬醫師
    執行業務時，業務上所製作之紀錄文書，而診斷證明書係依
    病歷所轉錄之證明文書，自仍屬刑事訴訟法第159條之 4第2
    款之證明文書，復無任何事證顯示該文書存有詐偽或虛飾之
    情事，核無顯不可信之情況，應具有證據能力。
  ㈡再按「法院或檢察官得囑託醫院、學校或其他相當之機關、
    團體為鑑定，或審查他人之鑑定，並準用第203條至第206條
    之1之規定」、「鑑定之經過及其結果，應命鑑定人以言詞
    或書面報告」，亦分別為刑事訴訟法第208條第1項前段、第
    206條第1項明定。是經法院或檢察官囑託相當之機關為鑑定
    後，經鑑定人以書面報告其鑑定之結果者，即屬同法第159
    條第1項所謂之「法律有規定者」，不受該條項規定「不得
    作為證據」之限制。且同法第208條第1項前段對於法院或檢
    察官囑託相當之機關為鑑定之情形，僅規定：「準用第203
    條至第206條之1之規定」，至於同法第202條有關「鑑定人
    應於鑑定前具結」之規定，則不在準用之列。本件經檢察官
    囑託交通部公路總局新竹區監理所竹苗區車輛行車事故鑑定
    會所為之鑑定意見書；原審函請交通部公路總局車輛行車事
    故鑑定覆議會所出具之覆議意見書，均屬刑事訴訟法第206
    條之鑑定機關就鑑定經過及結果所為之書面報告，係刑事訴
    訟法第159條第1項之除外規定，依法具有證據能力。
  ㈢按刑事訴訟法第159條之5規定：「（第1項）被告以外之人於
    審判外之陳述，雖不符前4條（即第159條之1至第159條之4
    ）之規定，而經當事人於審判程序同意作為證據，法院審酌
    該言詞陳述或書面陳述作成時之情況，認為適當者，亦得為
    證據。（第2項）當事人、代理人或辯護人於法院調查證據
    時，知有第159條第1項不得為證據之情形，而未於言詞辯論
    終結前聲明異議者，視為有前項之同意」。其立法意旨在於
    傳聞證據未經當事人之反對詰問予以核實，原則上先予排除
    ，惟若當事人已放棄詰問或未聲明異議，基於證據資料愈豐
    富，愈有助於真實發現之理念，且強化言詞辯論原則，法院
    自可承認該傳聞證據例外擁有證據能力。又按刑事訴訟法第
    159條之5立法意旨，在於確認當事人對於傳聞證據有處分權
    ，得放棄反對詰問權，同意或擬制同意傳聞證據可作為證據
    ，屬於證據傳聞性之解除行為，如法院認為適當，不論該傳
    聞證據是否具備刑事訴訟法第159條之1至第159條之4所定情
    形，均容許作為證據，不以未具備刑事訴訟法第159條之1至
    第159條之4所定情形為前提。此揆諸「若當事人於審判程序
    表明同意該等傳聞證據可作為證據，基於證據資料愈豐富，
    愈有助於真實發見之理念，此時，法院自可承認該傳聞證據
    之證據能力」立法意旨，係採擴大適用之立場。蓋不論是否
    第159條之1至第159條之4所定情形，抑當事人之同意，均係
    傳聞之例外，俱得為證據，僅因我國尚非採澈底之當事人進
    行主義，故而附加「適當性」之限制而已，可知其適用並不
    以「不符前4條之規定」為要件（最高法院104年度第三次刑
    事庭會議決議參照）。經查，本判決下述所引用之供述證據
    （含書面供述，前開㈠、㈡所論述除外），檢察官、被告乙○○
    ○於原審準備程序時即均同意本判決所引用之下列供述證據
    之證據能力（見原審卷一第249頁），復未於言詞辯論終結
    前聲明異議，視為同意作為證據，本院審酌各該證據作成時
    之情形，亦無違法或不當取證之瑕疵，且均與本案之待證事
    實有關，認以之作為本件之證據亦無不適當之情形，應認均
    有證據能力。
  ㈣復按刑事訴訟法第159條至第159條之5有關傳聞法則之規定，
    乃對於被告以外之人於審判外之言詞或書面陳述所為之規範
    ；至非供述證據之物證，或以科學、機械之方式，對於當時
    狀況所為忠實且正確之記錄，性質上並非供述證據，應無傳
    聞法則規定之適用，如該非供述證據非出於違法取得，並已
    依法踐行調查程序，即不能謂其無證據能力。本案下引之非
    供述證據，均與本案待證事實具有關聯性，檢察官、被告皆
    不爭執其證據能力，且無證據證明有何偽造、變造或公務員
    違法取得之情事，復經本院依法踐行調查證據程序，自得作
    為證據，而有證據能力。
二、認定事實所憑之證據及理由：
　　被告乙○○○固坦承其所騎乘之腳踏自行車有於前揭時、地與
    告訴人陳○誠發生碰撞，告訴人並因而受有前揭傷害等事實
    ，惟矢口否認有何過失傷害之犯行，辯稱：案發時其是想騎
    車過去對面某賣菜之店家，其沒有要迴轉，其不認為其有過
    失等語。經查：
  ㈠被告於107年10月21日10時15分許，騎乘腳踏自行車，沿苗栗
    縣苑裡鎮新興路由東往西方向行駛，行經新興路與大同路口
    西方劃有分向限制線缺口附近，欲穿越新興路至對向路旁時
    ，適有告訴人騎乘車牌號碼000-000號普通重型機車，沿新
    興路自同向後方駛至該處，因煞車不及，告訴人所騎乘上開
    普通重型機車之前車頭遂撞擊被告所騎乘上開腳踏自行車，
    雙方均人車倒地，告訴人因而受有左側性手肘、足踝及右上
    肢擦挫傷之傷害等情，業據告訴人於警詢及偵查中證述明確
    （見偵卷第25至28、78至80頁），並為被告所供承，且有苗
    栗縣警察局舉發違反道路交通管理事件通知單影本、道路交
    通事故現場圖、道路交通事故調查表㈠、道路交通事故調查
    報告表㈡、現場及車損照片14張、監視錄影畫面翻拍照片8張
    、李綜合醫療社團法人苑裡李綜合醫院診斷證明書、車輛詳
    細資料報表、明興維修估價單、證號查詢機車駕駛人、交通
    部公路總局新竹區監理所108年8月26日竹監鑑字第10801585
    10號函暨所附交通部公路總局新竹區監理所竹苗區車輛行車
    事故鑑定會鑑定意見書、交通部公路總局109年6月24日路覆
    字第1090069698號函暨所附交通部公路總局車輛行車事故鑑
    定覆議會覆議意見書等在卷可稽（見偵卷第33、39至57、67
    至71、107至209、217至223頁；原審卷二第7至11頁），復
    經原審當庭勘驗在卷（見原審卷一第361至363頁），此部分
    事實先堪認定。
  ㈡被告雖否認犯罪，並以前詞置辯，惟按行為人雖非故意，但
    按其情節應注意，並能注意，而不注意者，為過失，刑法第
    14條第1項定有明文。次按慢車迴車時，除應依第106條規定
    外，迴車前並應暫停，看清無來往車輛，並注意行人通過，
    始得迴轉，道路交通安全規則第125條第2項亦有明文規定。
    被告所騎乘腳踏自行車屬道路交通安全規則第6條第1款第1
    目所規定之慢車，其行駛於道路上自應遵循前揭規定。且查
    ：
  ⒈被告雖辯稱其當時是想騎車至對面某賣菜之店家停放，並無
    迴轉之意等語，然所謂迴車，車輛必越過道路中心線橫越道
    路而行，自應包括汽車在雙車道道路之本車道內直行，左轉
    穿越道路至左側路邊之行為，交通部路政司61年7月4日路臺
    字第35693號函亦同認汽車在雙車道道路之本車道內直行，
    如需右轉進入右側路邊停放時，應遵守道路交通安全規則第
    91條第1、3款之規定，如需左轉穿越道路至左側路邊停放時
    ，屬於迴車，應遵守道路交通安全規則第106條之規定（見
    原審卷二第31頁、本院卷第217頁），本案被告在雙車道之
    苗栗縣苑裡鎮新興路內由東往西方向直行，欲左轉穿越新興
    路原行進方向之本車道及對向車道至左側路邊停放，揆諸上
    開說明，應屬迴車無訛，其行駛時自應遵守道路交通安全規
    則第125條第2項有關慢車迴車之規定。被告上開所辯，容屬
    誤解交通法規意旨，尚難為本院所採取。
  ⒉經原審當庭勘驗現場監視錄影畫面，於畫面顯示時間10時15
    分14秒時，被告騎乘腳踏自行車從畫面左方出現，往畫面右
    上方前進；畫面顯示時間10時15分15至16秒間，被告一邊往
    前騎乘腳踏自行車，一邊頭部向其左後方轉，以觀察後方來
    車；畫面顯示時間10時15分18秒時，有一自用小客車從被告
    左方經過，被告此時雙腳著地暫停於路中間；畫面顯示時間
    10時15分21秒時，有一機車從被告左方經過，被告此時起步
    往路中間即分向限制線前進，該機車經過被告時，該機車之
    前、後車輪均已跨壓於分向限制線上；畫面顯示時間10時15
    分23秒時，被告所騎乘腳踏自行車之前輪跨壓於分向限制線
    上，此時被告有以雙腳著地輪流向前踩踏之方式慢速朝對向
    車道前進；畫面顯示時間10時15分24至25秒間，告訴人騎乘
    機車以車頭碰撞被告騎乘之腳踏自行車，雙方均人車倒地（
    見原審卷一第361至363頁），並有監視錄影畫面擷圖附卷可
    佐（見原審卷一第85至179頁）。由上開勘驗結果及監視錄
    影畫面擷圖可知，被告騎乘腳踏自行車自新興路由東往西方
    向之道路右側往道路中央即分向限制線分向行駛時，雖曾轉
    頭確認其原騎乘行進之本車道後方之來車情形，然其仍未能
    於充分確認本車道及對向車道均無來車後，始小心迅速穿越
    道路，而係於本車道尚有其他汽、機車持續經過之情形下，
    逕行騎乘腳踏自行車穿越本車道至道路分向限制線附近暫停
    ，導致本車道內經過車輛為閃避其腳踏自行車須向左行駛而
    跨越分向限制線（見原審卷一第115至116、151至155頁所附
    監視錄影畫面擷圖），其行為確已造成交通往來之危險，且
    最終因告訴人亦未充分注意車前狀況而肇生本件行車事故。
    尤以被告案發時已將近70歲，體能本較青壯年人為弱，其所
    使用之交通工具復為腳踏自行車，行車速度亦不能與汽、機
    車等動力交通工具相比，其欲從原騎乘行進之本車道穿越道
    路至對向車道路旁前，更應充分注意本車道及對向車道於相
    當距離內均無往來車輛，以使其有充足之時間安全穿越道路
    ，本案被告未待本車道於相當距離內均無來車即橫越道路至
    道路中央等候，欲至對向車道路旁，堪認其於迴車前未充分
    注意無來往車輛而違反道路交通安全規則第125條第2項規定
    。
  ⒊本案發生時天候晴、日間自然光線、柏油路面乾燥無缺陷、
    無障礙物、視距良好，有道路交通事故調查表㈠在卷可憑（
    見偵卷第41頁），依被告之智識及能力，亦無不能注意之情
    形，詎被告竟疏未注意上開規定，迴車前未充分注意無來往
    車輛，因而肇致本案行車事故，其駕駛行為具有過失，堪以
    認定。
  ⒋另本案行車事故經原審囑由交通部公路總局車輛行車事故鑑
    定覆議會覆議，其覆議意見為：被告騎乘腳踏自行車，於劃
    有分向限制線之缺口附近，欲至對向往左迴車時，未看清無
    來往車輛，並讓其先行，為肇事主因；告訴人駕駛普通重型
    機車，未充分注意車前狀況，為肇事次因等語，有交通部公
    路總局109年6月24日路覆字第1090069698號函暨所附交通部
    公路總局車輛行車事故鑑定覆議會覆議意見書在卷可稽（見
    原審卷二第7至11頁），益徵被告就本案交通事故肇事確有
    過失。被告辯稱其並無過失等語，並不足採。
  ⒌末以被告上開過失駕駛行為，導致告訴人受有事實欄所載之
    傷勢，被告之過失行為與告訴人之傷害結果間具有相當因果
    關係，亦屬明灼。雖告訴人就本案行車事故之發生亦有未充
    分注意車前狀況之過失，惟此並無從解免被告之過失責任，
    併此指明。
  ㈢至公訴意旨雖認被告於案發時尚有貿然跨越方向限制線之情
    事。惟查，被告於騎乘腳踏自行車穿越新興路之過程中，其
    腳踏自行車之前輪確有部分跨壓分向限制線之情形，固經原
    審當庭勘驗屬實，並有監視錄影畫面擷圖在卷可佐，已如前
    述，且依被告於偵查中所提出陳報狀中之記載，其原先亦不
    爭執所騎乘腳踏自行車之前、後輪有跨壓分向限制線甚至已
    落在對向車道上之事實（見偵卷第105頁），然本案據前之
    論述既已認定被告所為係屬迴車行為，且依案發當時被告、
    告訴人之行車動向、速度觀之，縱被告斯時所騎乘腳踏自行
    車之前輪未跨壓分向限制線，2車仍極可能發生碰撞，是被
    告騎乘腳踏自行車跨壓分向限制線固有違交通規則，然依罪
    證有疑，利歸被告原則，尚難認被告此一違規情形與告訴人
    之傷害結果間具有相當因果關係。公訴意旨上開所指，容有
    誤會，附此敘明。
　㈣被告上訴本院後雖聲請本院再函請交通部查明其本案所為是
    否屬迴車行為？而經本院檢附本案相關卷證暨被告所提圖檔
    照片函請交通部說明，經交通部以110年4月6日交路字第110
    0007258號函覆以：經檢閱本院提供資料，該部無法認定被
    告駕駛行為是否屬迴車，仍宜由權責單位併同參酌其他佐證
    資料逕為妥處，有該函文附本院卷第215至217頁可稽，是仍
    難據為有利被告之認定，亦併予敘明。
  ㈤綜上，本案事證明確，被告之過失傷害犯行洵堪認定，應予
    依法論科。
三、論罪科刑：
  ㈠按行為後法律有變更者，適用行為時之法律。但行為後之法
    律有利於行為人者，適用最有利於行為人之法律，刑法第2
    條第1項定有明文。被告為本案犯行後，刑法第284條業於10
    8年5月29日經總統修正公布，並自同年月31日起生效施行，
    修正前刑法第284條第1項前段規定：「因過失傷害人者，處
    6月以下有期徒刑、拘役或500元以下罰金」；修正後刑法第
    284條前段則規定：「因過失傷害人者，處1年以下有期徒刑
    、拘役或10萬元以下罰金」，經比較新、舊法律，修正後刑
    法第284條前段並無較有利於被告之情形，依刑法第2條第1
    項前段規定，自應適用被告行為時即修正前刑法第284條第1
    項前段之規定。
  ㈡核被告所為，係犯修正前刑法第284條第1項前段之過失傷害
    罪。
  ㈢被告於有偵查職權之機關或公務員發覺其犯罪前，主動向前
    往現場處理交通事故之員警承認為肇事人，有苗栗縣警察局
    通霄分局苑裡分駐所道路交通事故肇事人自首情形紀錄表1
    份在卷可查（見偵卷第37頁），嗣並接受裁判，堪認符合自
    首要件，爰依刑法第62條前段規定減輕其刑。
四、原審以本案被告乙○○○上揭之事證明確，適用修正前刑法第2
    84條第1項前段，刑法第2條第1項前段、第62條前段、第41
    條第1項前段，刑法施行法第1條之1第1項、第2項前段等之
    規定，並以被告之責任為基礎，審酌其於原審審理時自陳與
    兒子即輔佐人同住、已退休、仰賴子女扶養之生活狀況；國
    中肄業之智識程度（見原審卷二第41頁）；其犯行造成告訴
    人身體健康法益受損害之程度；犯罪後始終未能坦承犯行，
    且尚未與告訴人和解或賠償其損害之態度，並考量告訴人無
    照駕駛普通重型機車未充分注意車前狀況，為本案行車事故
    之肇事次因等一切情狀，量處如原審判決主文所示之刑，並
    諭知易科罰金之折算標準。經核其認事用法均屬正確，量刑
    亦稱妥適。被告提起上訴，以其本件所為並非屬迴車，系爭
    路口監視器之檔案不足以證明其有過失，本件事故純因告訴
    人無照駕車，且追撞其所騎乘之腳踏自行車所致，原審判決
    其有罪，明顯有誤等情而指摘原審判決不當等語。惟其並未
    提出其他有利之事證，且所為之各項辯解均不足採信，已詳
    如前所論述，又按量刑輕重，係屬事實審法院得依職權自由
    裁量之事項，苟已斟酌刑法第57條各款所列情狀而未逾法定
    刑度，不得遽指為違法（最高法院72年台上字第6696號判例
    意旨參照）。查原審上開量刑，已有斟酌被告之智識程度與
    生活狀況、過失情節、所生之損害及迄無實際賠償告訴人等
    一切情狀，且修正前刑法第284條第1項前段過失致傷害罪之
    法定刑度，係6月以下有期徒刑、拘役或500元以下罰金，原
    審就此量處拘役55日，係在法定刑度內，亦尚屬妥適，是被
    告之上訴，為無理由，應予駁回。
據上論斷，應依刑事訴訟法第368條，判決如主文。
本案經檢察官楊景琇提起公訴，檢察官甲○○到庭執行職務。
中　　華　　民　　國　　110 　年　　5 　　月　　17　　日
            刑事第七庭  審判長法  官  梁  堯  銘
                              法  官  羅  國  鴻
                              法  官  張  智  雄
以上正本證明與原本無異。
不得上訴。

                              書記官  陳  玫  伶
　　　　　　　　　　　　　　　
中　　華　　民　　國　　110 　年　　5 　　月　　17　　日
附錄本案論罪法條全文：
修正前刑法第284 條
（過失傷害罪）
因過失傷害人者，處 6 月以下有期徒刑、拘役或 5 百元以下罰
金，致重傷者，處 1 年以下有期徒刑、拘役或 5 百元以下罰金
。
從事業務之人，因業務上之過失傷害人者，處 1 年以下有期徒
刑、拘役或 1 千元以下罰金，致重傷者，處 3 年以下有期徒刑
、拘役或 2 千元以下罰金。